臺灣臺北地方法院民事判決
110年度訴字第6624號
原      告  陳明堯  


訴訟代理人  張家豪律師
被      告  陳○○  

            陳○○  
兼  共  同
法定代理人  劉○○  
共      同
訴訟代理人  孫治平律師
上列當事人間請求遷讓房屋等事件，本院於民國111年3月10日言
詞辯論終結，判決如下
    主      文
一、被告應將臺北市○○區○○段○○段○○○號建物即門牌號碼臺北市○○區○○○路○段○○○巷○弄○○○號三樓房屋騰空遷讓返還予原告及
    全體共有人。
二、被告應給付原告新臺幣壹佰零貳萬陸仟肆佰陸拾肆元。
三、被告應自民國一百一十年七月一日起至返還第一項房屋之日
    止，按月給付原告新臺幣壹萬玖仟參佰伍拾貳元。
四、原告其餘之訴駁回。
五、訴訟費用由被告負擔。
六、本判決第一項於原告以新臺幣陸拾肆萬元為被告供擔保後，
    得假執行。但被告如以新臺幣壹佰玖拾壹萬肆仟肆佰陸拾貳
    元為原告預供擔保，得免為假執行。
七、本判決第二項於原告以新臺幣參拾伍萬元為被告供擔保後，
    得假執行。但被告如以新臺幣壹佰零貳萬陸仟肆佰陸拾肆元
    為原告預供擔保，得免為假執行。
八、本判決第三項各到期部分，於原告每期以新臺幣陸仟伍佰元
    為被告供擔保後，得假執行。但被告如每期以新臺幣壹萬玖
    仟參佰伍拾貳元為原告預供擔保，得免為假執行。
九、原告其餘假執行之聲請駁回。
    事實及理由
一、原告主張：臺北市○○區○○段○○段000號建物即門牌號碼臺北
    市○○區○○○路0段000巷0弄0○0號3樓房屋（下稱系爭房屋）原
    為伊母親即訴外人楊○○所有。楊○○於民國106年1月31日過世
    後，由伊與伊亡兄陳明煌之子女即被告乙○○、甲○○共同繼承
    系爭房屋所有權，並於106年5月4日以繼承為原因辦理移轉
    登記完畢。伊與兄嫂即被告丙○○雖曾欲共同出售系爭房屋，
    然因價金分配數額無法達成共識而破局。因被告未經伊同意
    ，無權占有使用系爭房屋迄今，爰依民法第767條第1項前段
    、第821條規定請求被告返還系爭房屋，並依民法第179條規
    定請求被告返還自繼承開始翌日起即106年2月1日至110年6
    月30日期間共53個月之相當於租金之不當得利，且自110年7
    月1日起至返還系爭房屋之日止，應按月給付伊相當於租金
    之不當得利等語。並聲明：㈠被告應將系爭房屋騰空返還予
    原告及全體共有人；㈡被告應給付原告新臺幣（下同）200萬
    1,598元；㈢被告應自110年7月1日起至返還系爭房屋之日止
    ，按月給付原告3萬7,766元；㈣願供擔保，請准宣告假執行
    。
二、被告則以：兩造於楊○○過世後，曾委由仲介業者出售系爭房
    屋，然均未成功售出。原告曾答應於系爭房屋出售後，多分
    配350萬元予伊，然因兩造對此部分計算方式不同而破局。
    乙○○、甲○○為系爭房屋共有人之一，自有權居住使用系爭房
    屋，且從未拒絕原告共同使用系爭房屋。丙○○雖非共有人，
    然仍為乙○○、甲○○之母親，同住系爭房屋亦屬合理。況伊等
    居住系爭房屋之狀態，係延續楊○○過世前之居住事實，故不
    能認為伊等有強占系爭房屋之情事等語。並聲明：㈠原告之
    訴及假執行之聲請均駁回；㈡如受不利判決，願供擔保請准
    宣告免為假執行。
三、兩造不爭執事項（見本院卷第59、158-159、161頁）
（一）系爭房屋及其坐落土地即臺北市○○區○○段○○段000地號土
      地（下稱系爭土地，與系爭房屋合稱為系爭不動產）原為
      楊○○所有。楊○○於106年1月31日過世，系爭不動產由原告
      及乙○○、甲○○共同繼承，並於106年5月4日以繼承為原因
      辦畢所有權移轉登記。
（二）原告就系爭房屋之所有權應有部分為2分之1，乙○○、甲○○
      各為4分之1。
（三）被告自106年1月起即開始居住於系爭房屋。
（四）系爭房屋起訴時價額為191萬4,462元。系爭土地最新即10
      9年度申報地價為8萬6,400元／㎡。
（五）系爭房屋位置位於忠孝東路及市民大道中間，西鄰國立臺
      北科技大學，東鄰捷運忠孝復興站，南邊有懷生國中，生
      活機能豐富，商店林立，交通發達。
四、得心證之理由
　　原告主張被告無權占有系爭房屋，請求被告遷讓返還予原告
    及全體共有人，並請求給付相當於租金之不當得利等語，為
    被告所否認，並以前詞置辯。
（一）被告應返還系爭房屋予全體共有人：
　　1.按所有人對於無權占有或侵奪其所有物者，得請求返還之
      ；各共有人對於第三人，得就共有物之全部為本於所有權
      之請求。但回復共有物之請求，僅得為共有人全體之利益
      為之，民法第767條第1項前段、第821條分別定有明文。
      次按各共有人得按其應有部分，對於共有物之全部，有使
      用收益之權，民法第818條定有明文，係指各共有人得就
      共有物全部，於無害他共有人之權利限度內，可按其應有
      部分行使用益而言。是共有人對共有物之特定部分占有使
      用收益，仍須徵得他共有人全體之同意，非謂共有人得對
      共有物之任何一部或全部有自由使用、收益之權利。如共
      有人不顧他共有人之利益，而就共有物之一部或全部任意
      占有收益，即屬侵害共有人之權利，共有人得依同法第76
      7條第1項前段、第821條規定，請求除去其妨害及向全體
      共有人返還共有物（最高法院109年度台上字第2037號判
      決意旨參照）。
　　2.經查，原告與乙○○、甲○○現為系爭房屋共有人，且被告並
      不爭執其等確實居住、使用系爭房屋。則依前開所述，縱
      然乙○○、甲○○為系爭房屋共有人，倘對系爭房屋之特定部
      分占有、使用，仍須徵得他共有人全體之同意。惟原告並
      未同意被告占用使用系爭房屋，並訴請被告返還系爭房屋
      ，揆諸上開說明，自屬侵害系爭房屋共有人之權利。被告
      抗辯因乙○○、甲○○為系爭房屋共有人，應屬有權占有，丙○○為照護未成年之乙○○、甲○○而居住於系爭房屋，亦非無
      權使用系爭房屋等語，顯與前開說明不符，實不足採。被
      告再以其等從未拒斥原告使用系爭房屋，且被告於楊○○過
      世前即開始使用系爭房屋，主張被告並未強行占用系爭房
      屋，未妨害原告之所有權等語，然前開情事縱然屬實，此
      與原告是否已同意被告占用系爭房屋，應屬二事，尚難以
      此即謂被告係有權占有，故被告此節所辯亦非可取。從而
      ，本件原告依民法第767條第1項前段、第821條規定，請
      求被告遷讓返還系爭房屋予原告及全體共有人，自屬有據
      。
（二）關於原告請求被告給付相當於租金之不當得利部分：
　　1.按無法律上之原因而受利益，致他人受損害者，應返還其
      利益，依其利益之性質不能返還者，應償還其價額，民法
      第179條、第181條但書分別定有明文。又按無權占用他人
      建物，可能獲得相當於租金之利益，此為社會通常之觀念
      ，所有人因此受有相當於租金之損害，自得依民法第179
      條前段規定，請求相當於租金之不當得利（最高法院61年
      台上字第1695號判決意旨參照）。再按民法第821條規定
      ，各共有人固得為共有人全體之利益，就共有物之全部，
      為回復共有物之請求，惟請求返還不當得利，並無該條規
      定之適用，請求返還不當得利，而其給付可分者，各共有
      人僅得按其應有部分，請求返還（最高法院88年度台上字
      第1341號判決意旨參照）。是依前（一）所認定，被告既
      屬無權占用系爭房屋，則原告主張被告應自楊○○過世後即
      繼承開始之翌日即106年2月1日起，按原告系爭房屋所有
      權之應有比例（即2分之1）給付相當於租金之不當得利，
      依前開說明，即屬有據。
　　2.而城市地方房屋之租金，以不超過土地及其建築物申報總
      價年息10％為限，土地法第97條第1項定有明文。又土地法
      第97條第1項所謂土地及建築物之總價額，依土地法施行
      法第25條規定，土地價額係指法定地價，建築物價額則係
      指依該管直轄市或縣（市）地政機關估定之價額。而所謂
      法定地價，依土地法第148條規定，係指土地所有權人依
      土地法規定所申報之地價（最高法院88年度台上字第108
      號判決意旨參照）。無權占有他人所有物或地上物，可能
      獲得之相當於租金之利益，應以客觀上占有人所受之利益
      為衡量標準，非以請求人所受之損害為斷。而基地租金之
      數額，除以基地申報地價為基礎外，尚須斟酌基地之位置
      ，工商業繁榮之程度，承租人利用基地之經濟價值及所受
      利益等項，並與鄰地租金相比較，以為決定（最高法院10
      4年度台上字第1090號判決意旨參照）。房屋性質不能脫
      離土地之占有而存在，無權占用房屋所受之不當得利，自
      當包括建築物及其基地之總價額為其基準，房屋所有人得
      請求房屋占有人給付全部不當得利（最高法院97年度台上
      字第323號判決意旨參照）。
　　3.本院審酌系爭房屋位置位於忠孝東路及市民大道中間，西
      鄰國立臺北科技大學，東鄰捷運忠孝復興站，南邊有懷生
      國中，生活機能豐富，商店林立，交通發達等兩造不爭執
      之事實，考量未有明確證據證實被告有為營業使用等被告
      使用系爭房屋所受之利益等情狀，應認本件原告得請求相
      當於租金之不當得利，以系爭房屋及其坐落基地申報總價
      年息9％為適當。查兩造不爭執系爭房屋價額為191萬4,462
      元，而系爭土地105、107、109年度申報地價分別為9萬0,
      400元／㎡、8萬4,800元／㎡、8萬6,400元／㎡，系爭土地總面
      積為263㎡，原告就系爭土地所有權之權利範圍為14分之1
      。依此，原告得按其應有部分比例，請求被告給付自106
      年2月1日起至110年6月30日止，使用系爭不動產之相當於
      租金不當得利共102萬6,464元【計算式詳如附表】，並再
      請求被告自110年7月1日起至遷讓返還系爭房屋之日止，
      按月給付相當於租金之不當得利1萬9,352元【計算式：［
      （191萬4,462元×1/2）＋（8萬6,400元×263㎡×1/14）］×9％÷
      12，元以下四捨五入】。從而，原告依民法第179條規定
      ，請求被告給付102萬6,464元，並自110年7月1日起至騰
      空返還系爭房屋之日止，按月給付1萬9,352元，均為有據
      。逾此金額範圍之請求，則無理由。
　　4.原告雖以被告曾於本院審理中主張鄰近系爭房屋之相似房
      屋類型平均月租金為4萬8,750元，主張被告已於此範圍內
      之相當於租金之不當得利數額為自認等語。然核此部分被
      告之主張（見本院卷第183、275頁），其真意在於彈劾原
      告主張系爭房屋若為出租使用，每月租金收益應高達7萬5
      ,533元等情，並以被告所查得之系爭房屋鄰近出租物件資
      料為據，質疑原告請求數額過高，是得否以此逕謂被告有
      自認之意思，已屬有疑。況且，縱認被告不爭執系爭房屋
      周邊租屋行情平均為4萬8,750元，此亦僅為本院斟酌被告
      無權占用系爭房屋所獲之不當得利其衡量因素之一，非必
      以該數額為度，自難以此逕為對有利原告之認定。是原告
      此部分主張，即難採取。　　　
　　5.至被告抗辯本件兩造前曾共同委託房仲業者出售系爭房屋
      ，故至少於本件起訴前，不能認為被告係無權占用系爭房
      屋等語，並提出委任出售契約、原告與丙○○對話紀錄為證
      （本院卷第71-137頁）。惟查，原告固亦對於兩造前曾共
      同委售系爭房屋乙情未予爭執（見本院卷第160頁），然
      原告於起訴前願意與被告共同銷售系爭房屋之原因多端，
      此與原告是否確有同意被告使用系爭房屋，尚屬二事，尚
      難以此推認原告前已同意被告使用系爭房屋。被告復未對
      此提出其他證據以支持其主張，是其此部分之抗辯，亦難
      逕採。　　　
五、綜上所述，原告依民法第767條第1項前段、第821條規定，
    請求被告遷讓返還系爭房屋予原告及全體共有人，為有理由
    ，應予准許；原告另依民法第179條規定，請求被告給付102
    萬6,464元，並自110年7月1日起至返還系爭房屋之日止，按
    月給付1萬9,352元部分，亦有理由，應予准許。逾此範圍之
    請求，則無理由，應予駁回。
六、兩造陳明願供擔保，聲請宣告假執行及免為假執行，經核原
    告勝訴部分，核於法律規定，爰分別酌定相當之擔保金額准
    許之。至原告敗訴部分，其假執行之聲請則已失其依據，應
    併予駁回。
七、本件事證已臻明確，兩造其餘攻防方法及所提證據，經本院
    斟酌後，核與判決結果不生影響，爰不予逐一論述，併此敘
    明。
八、本件原告請求給付相當租金之不當得利，固經本院為部分敗
    訴之判決，惟依民事訴訟法第77條之2規定，本件不當得利
    部分之請求係屬附帶請求，並未另併算裁判費用，而原告既
    就請求被告遷讓返還系爭房屋部分全部勝訴，則本件訴訟費
    用自應依民事訴訟法第78條規定，由此部分敗訴之被告負擔
    ，始為公允，附此敘明。
九、據上論結，本件原告之訴一部有理由、一部無理由，爰判決
    如主文。　
中　　華　　民　　國　　111 　年　　3 　　月　　31　　日
                  民事第二庭  審判長法　官　林鈺琅
　　　　　　　　　　　　　　　　　　法　官　林怡君
　　　　　　　　　　　　　　　　　　法　官　郭子彰
以上正本係照原本作成。
如對本判決上訴，須於判決送達後20日內向本院提出上訴狀。如
委任律師提起上訴者，應一併繳納上訴審裁判費。
中　　華　　民　　國　　111 　年　　3 　　月　　31　　日
　　　　　　　　　                  書記官  李真萍
附表：（民國／新臺幣）
編號 占用期間 系爭土地 申報地價 （新臺幣/㎡） 計算式： ［（系爭房屋價額×原告應有部分）＋（系爭土地每平方公尺申報地價×面積×原告應有部分）］×年息9％×占用期間（元以下四捨五入） 1 106年2月1日起至106年12月31日 9萬0,400元 ［（191萬4,462元×1/2）＋（9萬0,400元×263㎡×1/14）］×9％×（11/12）=21萬9,075元 2 107年度 8萬4,800元 ［（191萬4,462元×1/2）＋（8萬4,800元×263㎡×1/14）］×9％×1=22萬9,523元 3 108年度 8萬4,800元 同上 4 109年度 8萬6,400元 ［（191萬4,462元×1/2）＋（8萬6,400元×263㎡×1/14）］×9％×1=23萬2,229元 5 110年1月1日起至110年6月30日止 8萬6,400元 ［（191萬4,462元×1/2）＋（8萬6,400元×263㎡×1/14）］×9％×（6/12）=11萬6,114元 合計：102萬6,464元